【裁判字號】    88,重上更(三),40
【裁判日期】    890104
【裁判案由】    偽造文書
【裁判全文】
臺灣高等法院刑事判決                  八十八年度重上更(三)字第四號
    上  訴  人  台灣士林地方法院檢察署檢察官
    被      告  乙○○
                丙○○
    共      同
    選任辯護人  謝曜焜  律師
    上  訴  人
    即  被  告  丁○○
右上訴人等，因被告偽造文書案件，不服台灣士林地方法院八十一年度訴字第一一八
四號，中華民國八十二年八月三十一日第一審判決（起訴案號：台灣士林地方法院檢
察署八十一年度偵字第六四九四號）提起上訴，經判決後，由最高法院第三次發回更
審，本院判決如左：
    主  文
原判決撤銷。
丁○○、乙○○、丙○○共同連續行使偽造私文書，足以生損害於公眾及他人，丁○○處有期徒刑陸月，乙○○、丙○○各處有期徒刑肆月。
偽造之「天麒股份有限公司」及「甲○○」印章、進口報單編號為00000000
00、0000000000、0000000000、0000000000、0
000000000、0000000000、0000000000、00000
00000、0000000000、0000000000、000000000
0、0000000000、0000000000、0000000000、00
00000000、0000000000、0000000000、000000
0000、000000000、0000000000號資料內所附「授權書」、
「授權使用書」、「授權使用同意書」上「天麒股份有限公司」及「甲○○」之印文
、署押均沒收。
    事      實
一、乙○○係貿益實業股份有限公司（下稱貿益公司）負責人，丙○○係貿益公司之
    業務經理。丁○○係鹿鼎企業有限公司（下稱鹿鼎公司）之負責人。貿益公司經
    營進口動物用藥品等販賣為業，原係委託正璞報關有限公司（下稱正璞公司）辦
    理進口報關事宜。其中第一至第七筆皆已順利通關，而第八筆正璞公司係於七十
    九年二月六日報關（進口報單第0000000000號），惟財政部台北關稅
    局關員於進口報單上簽註應檢附輸入動物用藥品許可證影本始放行，原報單內無
    許可證影本，因而未放行。乙○○、丙○○已知其第八筆報單缺乏必要證件資料
    ，乃找丁○○接續辦理報關手續。乙○○、丙○○明知天麒股份有限公司（下稱
    天麒公司）並未授權其使用天麒公司之許可證，丁○○亦明知莊氏姊弟未有授權
    資料，竟基於共同行使偽造私文書之犯意聯絡及行為分擔，由莊氏姊弟將不明手
    段取得之天麒公司第四五六九號許可證影本，將許可證內之動物藥品名稱、製造
    工廠名稱地址、動物用藥品劑型包裝成份，致能各項予以塗去成空白，再加以影
    印後而予以變造，並於七十九年二月十三日授意丁○○親筆以天麒公司名義，書
    寫授權同意書，並於同意書上偽簽「甲○○」之名，內載：「本公司同意將動物
    藥輸字第四五六九號許可證借與貿益實業股份有限公司辦理進口通關之手續」，
    丁○○將該變造之許可證及偽造之授權書交由不知情之正璞公司，持向海關辦理
    進口動物用藥品。莊氏姊弟及丁○○得逞後，遂基於前開概括之犯意，迄八十一
    年一月間止，以影印之方式連續變造或偽造前經濟部農業局（即行政院農業委員
    會之前身）核發予天麒公司，用以進口動物用藥品之「輸入動物用藥品許可證」
    ，（即進口報單編號為0000000000、0000000000、000
    0000000、0000000000、0000000000、00000
    00000、0000000000、0000000000、0000000
    000、0000000000、0000000000、000000000
    0、0000000000、0000000000、0000000000、
    0000000000、0000000000、000000000、000
    0000000號資料內所附編號為動物藥輸字第五一一一、五六八０、七００
    五、七０九五、七三二六、八０五六、一三三三二號之「輸入動物用藥品許可證
    」）（其中第五一一一號係行政院農業委員會核發與東盈實業股份有限公司，經
    變造為天麒公司所有許可證，第五六八０、七００五、七０九五、七三二六、八
    ０五六、一三三三二號許可證，因行政院農業委員會並未核發，係將天麒公司取
    得之許可證內之字號、動物用藥名稱、輸入業者名稱、負責人名稱地址、製造工
    廠名稱地址、動物用藥品劑型包裝、成份，效能年月日各項予以塗去使成空白，
    再加予影印後而予偽造），並由乙○○、丙○○委由不知情之刻印人偽刻「天麒
    股份有限公司」及「甲○○」印章，交由丁○○偽造「甲○○」之簽名後進而偽
    造天麒公司授權貿益公司進口動物用藥品之「授權書」、「授權使用書」、「授
    權使用同意書」，並由丁○○代辦是項報關進口業務，而丁○○則以「文書處理
    費用」、「業務費」、「貨物處理費」之名義向貿益公司收取費用，並將該變造
    、偽造之許可證及偽造之授權書交由丁○○借牌經營之巨盟、旭隆報關行及丁○○經營之翼仲國際實業有限公司，持向海關辦理進口動物用藥品十九項（連同報
    關單為0000000000號該次共為二十次），足生損害於前經濟部農業局
    對證照管理之正確性、東隆公司、天麒公司及其負責人甲○○之公司利益及商業
    信譽。
二、案經法務部調查局北部地區機動工作組移送臺灣士林地方法院檢察署檢察官偵查
    起訴。
    理      由
一、訊之被告乙○○、丙○○對於渠等為貿益公司負責人、業務經理，上訴人即被告
    丁○○為鹿鼎公司負責人，由貿益公司委託鹿鼎公司辦理前開動物用藥品之報關
    、進口等情供承不諱，惟均矢口否認有右揭偽造文書犯行。乙○○、丙○○辯稱
    ：當初委託鹿鼎公司辦理進口時即已告知伊無許可證，丁○○說可以借牌，而鹿
    鼎公司也以文書處理等作為借證費用，伊等均不知其用偽造之證件報關，也無交
    與天麒公司及甲○○之印章給丁○○，且乙○○於七十六年底即離開天麒公司，
    不可能取得天麒公司前開許可證加以偽造。上訴人即被告丁○○辯稱：伊做報關
    行所需文件均由客戶提供，絕無偽造情事，且其並未做過動物用藥品進口報關，
    不可能答應借牌，天麒公司及甲○○之印章是莊某等交給，至授權書只是幫丙○○寫，因為他們侵犯別人之代理權，乃要求進口後更改包裝，故有額外之費用且
    每筆收取費用，均不相同云云。
二、經查：
  (一)進口動物用藥須提出輸入動物用藥品許可證影本及經核准許可進口公司之授權書
    ，已迭據被告丁○○、證人即正璞報關公司負責人呂淑英於偵審中陳明，並經證
    人即財政部台北關稅局職員黃永相於原審結證明確。
  (二)扣案之「天麒股份有限公司」、「甲○○」印章及有關上開字號之天麒股份有限
    公司「授權書」、「授權使用書」、「授權使用同意書」均係偽造、變造，天麒
    公司從未授權他人進口上開許可證所載動物用藥品等情，業經證人即天麒公司負
    責人甲○○於法務部調查局北部地區機動工作組（下稱調查局北機組）訊問、偵
    查及原審審理中及於本院八十八年九月二十七日調查時指陳明確。而行政院農業
    委員會前身即經濟部農業局及該會將「輸入動物用藥品許可證」，第四五六九號
    核發予天麒公司，第五一一一號核發予東盈實業股份有限公司，惟其證號係依流
    水號編號，目前為止，所核發之輸入動物用藥品許可證證號僅編至五六七三號而
    已，該會並未核發動物藥輸字第五六八０、七００五、七０九五、七三二六、八
    ０五六及一三三三二號等輸入動物用藥品許可證等情，有該會3.1.農牧字第
    四一０八七三０Ａ號函及其附件在卷可稽（見本院前審更（一）字卷第五十六頁
    ）；又經本院核對卷附之天麒公司未受變造前之輸入許可證（原審卷第三十四頁
    、本院前審更（一）字卷第五十七頁）與如上開事實欄所示進口報單資料中所附
    編號為動物藥輸字第四五六九、五一一一、五六八０、七００五、七０九五、七
    三二六、八０五六、一三三三二號之「輸入動物用藥品許可證」結果，其中第四
    五六九號許可證係將天麒公司取得之許可證內之動物用藥品名稱、製造工廠名稱
    地址，動物用藥品劑型包裝、成份、效能各項予以塗去使成空白，再加予影印後
    而予變造；另第五一一一（係核發予東盈公司）、五六八０、七００五、七０九
    五、七三二六、八０五六、一三三三二號許可證，因行政院農業委員會並未核發
    予天麒公司，已如前述，是顯係將天麒公司取得之許可證內之字號、地址、製造
    工廠名稱地址、動物用藥品劑型包裝、成份、效能、年月日各項予以塗使便成空
    白，再加予影印後而予偽造甚明。至上開變造、偽造之許可證，既係以影印方式
    為之，即無偽造公印之問題，附此敘明。
  (三)被告丁○○前已供認右揭授權使用書係伊所書寫，並稱扣案之天麒公司及甲○○
    之印章為被告莊兩春、丙○○所提供其使用乙節不諱，雖丁○○另又辯稱：輸入
    動物用藥品許可證由乙○○、丙○○傳真給伊，且莊某等稱已得天麒公司授權進
    口始為其書寫授權使用書云云；而被告乙○○、丙○○亦均稱：係由丁○○負責
    借牌進口，伊等不知偽造許可證及授權書情事。然查證人即正璞公司負責人呂淑
    英於偵、審中均證稱：其為貿益公司代辦進口動物用藥品所需之許可證及授權書
    均係由乙○○、丙○○所提供，被告乙○○、丙○○於偵審中雖亦皆供稱委由正
    璞公司進口之八筆動物用藥品亦係由正璞公司借用許可證進口，但查貿益公司委
    託正璞公司進口之八筆動物用藥品，其中最後一筆之第八筆即進口報單CA/79/25
    1/00183 號原係委託正璞公司辦理報關，後因時間拖延甚久，無法辦成始改由丁○○接辦進口之事實，業經被告乙○○於偵查及原審審理中供明，但其中由正璞
    公司辦理報關進口之七件均無檢附輸入許可證及授權書，而上述第八件即最後改
    由丁○○辦理進口之一件則附有輸入許可證影本及授權書，此有財政部台北關稅
    局北普進密字第０００三四號函送之進口報單及附件在卷足稽；證人黃永相於
    原審亦證稱，該未附許可證之七件進口報單可能是當時承辦員之權宜放行措施等
    語。可見被告乙○○、丙○○所謂其進口動物用藥品係由正璞公司及丁○○借用
    輸入許可證云云，顯非事實；參以本件案發後被告乙○○、丙○○曾邀約丁○○
    商議要求丁○○承擔或找人頂替，已據丁○○於調查局北機組訊問及證人張祖發
    於偵查中陳明，而乙○○曾於七十五年至七十六年底在天麒公司工作曾保管動物
    用藥品輸入許可證，亦據證人甲○○陳明在卷，被告乙○○顯有機會取得天麒公
    司之許可證影本加以變造或偽造使用，且其係進口商，進口動物用藥品，對其有
    較重大之利益，足認被告乙○○、丙○○確有共同變造、偽造前揭輸入許可證及
    偽造天麟公司及甲○○印章之行為，被告丁○○明知天麒公司未授權貿益公司使
    用其許可證，竟偽簽甲○○之簽名，偽造天麒公司「授權書」、「授權使用書」
    、「授權使用同意書」，其有共同參與偽造文書犯行，亦可認定，渠等所為之前
    開辦解皆屬諉卸之詞，均不足採信。
  (四)雖行政院農業委員會動物藥入字第四五六九號輸入動物藥品許可證，曾經該會於
    七十七年一月十九日、七十九年一月九日分別准予展延有效期間二年，惟該許可
    證係由天麒公司於七十三年二月一日即依法領得，此有該會4.農牧字第二
    ０五０一五七Ａ號函附卷足參（見原審卷第一００頁），第被告乙○○曾服務於
    天麒公司多年，而據該公司七十九年離職之證人吳森栓於原審證稱，編號四五六
    九之許可證係伊與卓顯卿經手辦出來，伊所用之抽屜從來不上鎖等語，乙○○因
    於七十六年底離職，但其或於回公司，利用公司職員不注意機會予以取出影印，
    或利用服務天麒公司期間同事之誼，託不詳姓名同事影印而取得該許可證延長有
    效期間影本，或以其他方式取得該影本，惟其進口動物用藥品，對其有較重大之
    利益，雖因被告乙○○不供出其來源並否認係由其提供給丁○○使用而無法確定
    其來源，惟亦不得為其確無右開不法犯行之論據。
  (五)又被告乙○○、丙○○指稱丁○○將原開立與貿益公司報單號碼0000000
    0、00000000、金額「七三七０」、「三九０四二」之收款通知單銷燬
    ，改開立金額「四三七０」、「二二０四二」之收款通知書，分別將文書處理費
    三千元、一萬七千元予以塗銷乙節，固有收款通知書二紙可稽，復為被告丁○○
    所是認，而丁○○對於其重新開立收款書之原因或謂防止風險及雇用小弟費用，
    或稱為免牽累海關人員，前後不一，然尚不能據此即認此項費用即為莊某等支付
    丁○○借用輸入許可證之費用。
  (六)至天麒公司雖曾委由丁○○進口動物用人工受精器，惟該項進口不需要用動物用
    藥品許可證乙節，亦據證人即該公司負責人甲○○於原審結證明確；又依之常理
    ，一般授權書均係由出具人簽章後交付與代辦之報關行，授權書出具人連同公司
    及負責人印章一併交與報關行保管使用，顯與常理有違，是丁○○因受委任為天
麒公司辦理進口動物用人工授精器而取得授權書，亦難即推定其為乙○○等辦理
    進口前述動物用藥品之天麒公司授權書係丁○○使用保管天麒公司之印章蓋使
    用。至被告乙○○、丙○○二人選任辯護人聲請向財政部台北關查詢79/251/001
    83進口報單資枓中之變造許可證及偽造授權書，係由何人提交海關？該筆物又係
    由何人自海關領出？及調取天麒公司於七十八、七十九年申報進口之全部進口報
    單所附之許可證影本暨相關進口申報文件，以瞭解天麒公司以往是否曾委託鹿鼎
    報關行辦理進口報關各節，據財政部台北關稅局函稱：「關於ＣＡ＼七九＼二五
    一＼００一八三號進口報單資料中之許可證及授權書係由進口商貿益實業股份有
    限公司委託之正璞報關有限公司交予本局進口組；至由何人提交，則因時隔多年
    ，難以查明；進口貨物海關放行後，由貨主或報關行持提貨單向貨運站提領，與
    海關無涉，本案由何人自倉庫領出，本局無從知悉。經本局洽詢貨運站，據稱該
    批貨物之提單業於貨物提領出倉三個月後，交還承運之中華航空公司，據華航稱
    因時日已久，提單已銷燬，由何人提領出倉，已難查明；經查七十八、七十九年
    間，並無「鹿鼎報關行」向本局辦理登記，無法提供有關報關文件。」等情（見
    本院上更（一）字卷第三十一頁），亦難據為有利被告乙○○、丙○○之認定，
    併此敘明。另本院向財政部台北關稅局函調天麒公司於民國七十八年、七十九年
    間委託被告丁○○向兄弟等報關行借牌替其辦理進口報關之全部文件乙案，亦據
    台北關稅局函復本院稱「查各該進口報單業逾『海關檔案清理銷燬要點』規定保
    管五年之期限，已全部銷燬在案」，有該局八十五年七月二十五日北普進字第八
    五一０四四二四號函一紙在卷可稽，併此敘明。至前開四五六九號許可證影本，
    載有「僑泰報關」字樣，並經由該行0000－0000000號傳真機，傳真
    與他人，惟該公司稱其與正璞公司、鹿鼎報關行素無來往（該僑泰報關行覆函附
    於本院卷），而天麒公司承辦人吳森栓證稱天麒公司與僑泰報關行有業務往來，
    自難據此推認丁○○自僑泰報關行取得該許可證影本。至於0000－0000
    000號電話為丁○○公司所有，併此敘明。
三、綜上所述，被告等三人之犯罪事證明確，其前揭所辯要屬事後卸責之詞，不能採
    信，犯行洵堪認定。
四、核被告丁○○、乙○○、丙○○三人偽造天麒公司授權貿益公司進口動物用藥品
    之「授權書」等並持向海關行使之行為，足生損害於前經濟部農業局對證照管理
    之正確性、東隆公司、天麒公司及其負責人甲○○之公司利益及商業信譽，係犯
    刑法第二百十六條、第二百十條之行使偽造私文書罪；被告等變造、偽造前經濟
    部農業局核發予天麒公司之右揭「輸入動物用藥品許可證」並持之行使之行為，
    係犯同法第二百十六條、第二百十二條之行使變造、偽造許可證罪，被告乙○○
    、丙○○偽造印章、印文及丁○○偽造「甲○○」簽名之低度行為，應為偽造私
    文書之高度行為所吸收，不另論罪，其委由不知情之刻印人為之，係間接正犯；
    又其偽造私文書、變造、偽造許可證等之低度行為，應為行使偽造私文書、行使
    變造、偽造許可證等之高度行為所吸收，不另論罪；被告丁○○、乙○○、丙○○三人就所犯上述行使變造、偽造許可證、行使偽造私文書罪均有犯意之聯絡及
    行為之分擔，皆為共同正犯。被告等先後多次行使變造、偽造許可證罪與行使偽
    造私文書犯行，時間緊接，犯罪構成要件相同，顯係基於概括犯意反覆為之，為
    連續犯應以一罪論並依法加重其刑；其每次所犯上開行使變造、偽造許可證罪與
    行使偽造私文書罪係同時為之，係一行為觸犯數罪名，為裁判上一罪，應依想像
    競合犯之例從一重之連續行使偽造私文書罪處斷。原審僅就被告丁○○部分予以
    論科，就乙○○、丙○○部分為無罪之判決，尚有未冾，檢察官上訴指摘原判決
    不當，為有理由。被告丁○○上訴，否認犯罪，指摘原判決就其部分不當，核無
    理由，惟原判決既有可議，自應由本院將原判決撤銷改判。爰審酌被告等犯罪之
    動機、手段及所生之危害等一切情狀，量處如主文第二項所示之刑。又如主文第
    三項所示之物，係被告等偽造之印章、印文及署押，應依刑法第二百十九條規定
    宣告沒收。
五、據上論斷，應依刑事訴訟法第三百六十九條第一項前段、第三百六十四條、第二
    百九十九條第一項前段、刑法第二十八條、第五十六條、第二百十六條、第二百
    十條、第二百十二條、第二百十九條、第五十五條、罰金罰鍰提高標準條例第一
    條前段判決如主文。
本案經檢察官劉斐玲到庭執行職務。
中     華     民     國    八十九   年        一      月      四        日
                              臺灣高等法院刑事第八庭
                                審判長法  官  蔡  秀  雄
                                      法  官  沈  宜  生
                                      法  官  陳  榮  和
右正本證明與原本無。
如不服本判決應於收受送達後十日內向本院提出上訴書狀，其未敘述上訴之理由者並
得於提起上訴後十日內向本院補提理由書（均須按他造當事人之人數附繕本）。
                                      書記官  劉  麗  芬
中     華     民     國    八十九   年      一        月      五        日
附錄：本案論罪科刑法條全文
刑法第二百十條
偽造、變造私文書，足以生損害於公眾或他人者，處五年以下有期徒刑。
刑法第二百十六條
行使第二百十條至第二百十五條之文書者，依偽造、變造文書或登載不實事項或使登
載不實事項之規定處斷。


司法院資訊處製作；財團法人民間司法改革基金會備份。
